【裁判字號】    88,易緝,569
【裁判日期】    900104
【裁判案由】    詐欺
【裁判全文】
臺灣臺中地方法院刑事判決                        八十八年度易緝字第五六九號
    公  訴  人  臺灣臺中地方法院檢察署檢察官
    被      告  丁○○
右列被告因詐欺案件，經檢察官提起公訴（八十四年度偵字第四三０一號），本院判
決如左：
    主  文
丁○○無罪。
    理  由
一、公訴意旨略以：被告丁○○為西村建設有限公司（下稱西村公司）經理，於民國
    （下同）八十三年三月間得知告訴人乙○因需款孔急，欲將登記於其子丙○○名
    下坐落台中縣太平市○○段第六四三之二三號土地及其上建物即門牌號碼為台中
    縣太平市○○○街二號之房屋出售，轉購公寓居住，竟意圖為自己不法之所有，
    向告訴人乙○佯稱伊可以新台幣（下同）一千一百萬元之價格將前開丙○○名下
    之房地賣出，並將西村公司所有坐落台中市東區○○○○段第五三八之十號土地
    上建造之「建中龍朝」建物中第三樓Ａ、Ｂ戶房地及第七、八號停車位以五百五
    十七萬九千元出賣予乙○，二者相抵後，被告丁○○除應將「建中龍朝」之前開
    房地移轉登記予乙○及代乙○償還丙○○名下前開房地之銀行貸款三百萬元外，
    尚應給付乙○二百餘萬元。被告丁○○為取信於乙○，遂勾結西村公司負責人庚○○（業經判決無罪確定），並允給付庚○○二百萬元，由庚○○邀乙○至西村
    公司商談換屋手續，庚○○並提供其公司所有前開「建中龍朝」土地與房屋買賣
    契約書供被告丁○○與乙○簽訂契約，致乙○陷於錯誤而與之簽約後，即將前開
    丙○○名下之坐落太平市房地所有權狀、丙○○國民身分證、印鑑章及印鑑證明
    等交付予被告丁○○辦理手續。被告丁○○於取得前開證件後，即經不知情之甲○○（業經檢察官為不起訴處分確定）同意後，將丙○○名下之房地先移轉登記
    為甲○○所有，被告丁○○再以該房地設定抵押權予不知情之戊○○（業經檢察
    官為不起訴處分確定）而向戊○○借款六百萬元，嗣因被告丁○○無法清償六百
    萬元債務而將前開甲○○名下之房地作價八百萬元出賣予戊○○，乙○始知受騙
    ，因認被告丁○○涉有刑法第三百三十九條第一項之詐欺取財罪嫌云云。
二、按犯罪事實應依證據認定之，無證據不得推定其犯罪事實；又不能證明被告犯罪
    者，應諭知無罪之判決，刑事訴訟法第一百五十四條、第三百零一條第一項分別
    定有明文；且認定不利於被告之事實，須依積極證據，苟積極證據不足為不利於
    被告事實之認定時，即應為有利於被告之認定，更不必有何有利之證據，亦有最
    高法院三十年上字第八一六號判例可資參照；另刑法第三百三十九條第一項之詐
    欺取財罪，係以意圖為自己或第三人不法之所有，以詐術使人將本人或第三人之
    物交付為構成要件，所謂以詐術使人交付，必係被詐欺人因其詐術而陷於錯誤，
    始為相當，若其所用方法，不能認為詐術，亦不致使人陷於錯誤，即不構成本罪
    ，最高法院四十六年台上字第二六０號判例可資參照。本件公訴人認被告丁○○
    涉有刑法第三百三十九條第一項之詐欺罪嫌，無非以右揭犯罪事實，業據告訴人
    乙○於偵查中指述綦詳，及被告丁○○於取得丙○○前開房地後除設定抵押權予
    戊○○外，又迅速將房地出賣予戊○○等為其論據。訊據被告丁○○固坦承有與
    告訴人乙○簽訂買賣契約及將前開丙○○名下房地先移轉登記為甲○○所有，設
    定抵押權予戊○○而向戊○○借款，後因無法清償戊○○之債務而將該房地屋作
    價八百萬元出賣予戊○○等情不諱，惟堅決否認有何詐欺之犯行，辯稱略以：係
    因乙○要以丙○○名下之舊房子與西村公司預售之公寓新房子交換，庚○○同意
    由伊處理換屋事宜，並由伊負責支付二百萬元給庚○○做為購買西村公司新建公
    寓之頭期款，庚○○應允後，伊才以個人名義與乙○訂立買賣契約書，後來乙○
    舊房子處理完之後，因伊資金不足致竹東工地房子無法完成，西村公司之二間公
    寓伊亦無法取得，而竹東工地亦被銀行查封，致無法完成換屋手續，並非詐欺等
    語。經查本件係告訴人乙○以前開丙○○名下之舊屋與西村公司興建中之「建中
    龍朝」二間預售之公寓交換，丙○○名下之舊屋作價一千一百萬元出賣予被告丁○○，並於八十三年四月二十日訂立買賣契約書；同日雙方並訂房屋預定買賣合
    約書，由告訴人乙○以五百五十七萬九千元之價格向被告丁○○購買西村公司興
    建之「建中龍朝」大廈第三樓編號Ａ、Ｂ戶房屋、土地及第七、八號停車位。因
    告訴人乙○無法負擔「建中龍朝」二間公寓新屋之頭期款二百萬元，即約定該頭
    期款二百萬元由被告丁○○負責支付，始由被告丁○○以個人名義與告訴人乙○
    訂立前開預定買賣合約書，而未以西村公司名義簽約，因丙○○名下前開舊屋有
    向銀行貸款三百萬元，前開二屋交換相互抵充後，被告丁○○尚須支付告訴人乙○二百萬元外並負責償還前開三百萬元銀行貸款等情，業據被告丁○○供述在卷
    ，亦為告訴人乙○所不否認，復有前開買賣契約書及房屋預定買賣合約書等各在
    卷足資佐證；前開換屋條件商定後，因被告丁○○須負責前開「建中龍朝」二間
    公寓新屋之頭期款二百萬元及清償三百萬元之銀行貸款，被告丁○○欲先以丙○○名下之舊屋抵押借款，惟因其票信不佳，遂商請不知情之第三人甲○○同意，
    先將丙○○名下之舊屋移轉登記為甲○○所有，再以該舊屋設定抵押權予第三人
    戊○○，而向戊○○借款六百萬元，惟因該舊屋原有抵押三百萬元，再扣除手續
    費用等，被告丁○○實取二百餘萬元，然因戊○○認前開舊屋設定抵押權予伊，
    尚不足以擔保其債權，遂要求被告再提供被告在新竹縣竹東鎮○○○段第二四五
    之一五二號及同段第二四五之一五三號土地及其地上建物等供戊○○擔保，並與
    戊○○簽訂承諾書，由被告承諾將來該房屋興建完成後須將前開房地設定抵押予
    戊○○，被告為完成前開竹東工地之建屋工程，遂將向戊○○取得之二百萬元用
    於竹東工地之材料及工資等所需，惟因前開竹東工地其後為新竹區中小企業行聲
    請法院查封拍賣，被告為補償戊○○損害，遂將已設定抵押權予戊○○之丙○○
    名下舊屋作價八百萬元移轉登記為戊○○所有（按戊○○就此部分對被告提起詐
    欺之自訴，經本院以八十九年度自緝更字第五七號判決無罪），致被告週轉不靈
    ，無法支付前開西村公司二間公寓新屋之頭期款，庚○○拒絕將該二間公寓交付
    予被告，被告因而不能完成與告訴人乙○換屋之承諾等情，迭據被告於本院審理
    中供述甚詳，並經證人甲○○、戊○○到庭結證屬實。是就本件告訴人與被告換
    屋過程觀之，應係被告自認丙○○名下前開舊屋與西村公司前開公寓新屋交換而
    由其取得丙○○之舊屋所有權後，伊應可自其間獲取利益，遂於與告訴人訂立前
    開換屋契約後，為籌措告訴人乙○所欲購買之西村公司二間公寓新屋自備款二百
    萬元，而為前述將丙○○舊屋設定抵押權予戊○○，惟因戊○○要求再以竹東工
    地抵押擔保其債權，被告乃將實際取得之二百萬元先使用於竹東工地建屋所需，
    然因竹東工地其後遭銀行查封拍賣，致被告財務發生連鎖性週轉失靈，是應係被
    告對自身財力預估有誤所致，尚非被告於與告訴人訂立前開契約之初即具不法所
    有之詐欺意圖甚明。次查被告為西村公司經理，此為告訴人所不否認，並經證人
    戊○○到庭結證屬實，雖西村公司負責人庚○○於前案審理時（按即本院八十四
    年度易字第一八三五號）否認被告係伊公司經理，陳稱僅係伊公司合作之代書關
    係，然被告在西村公司有固定之辦公室，且印有名片，公司員工均稱被告為經理
    ，庚○○亦於告訴人乙○與被告訂立前開買賣契約書時稱被告為經理，告訴人對
    此亦不否認，且西村公司業務員己○○於偵查中亦為相同之證述（見八十三年度
    偵字第一五二五八號卷第二七九頁正面筆錄），是雖被告於西村公司之勞工保險
    資料中並無被告資料之記載，然就前開事實觀之，被告辯稱伊為西村公司經理，
    應屬實情，且被告係以其個人名義而非以西村公司名義與告訴人訂立前開買賣契
    約，是被告並無以向告訴人謊稱係西村公司經理致告訴人陷於錯誤而與之訂立契
    約甚明。再者，前開西村公司二間公寓新屋係由庚○○以員工價出賣予被告，亦
    據庚○○於前案審理中供述在卷（見本院八十四年度易字第一八三五號卷第二十
    三頁正面審判筆錄），是告訴人指稱被告向伊訛稱可以員工價向西村公司購得前
    開公寓新屋亦與事實不符，被告亦未以此詐欺告訴人亦堪採信。綜上所述，參以
    被告與告訴人訂立買賣契約後，均已著手設定抵押、借貸手續及其竹東工地不動
    產確經法院查封拍賣、確有建中龍朝之二間公寓新屋存在、庚○○亦確有欲將前
    開二間公寓新屋經由被告轉賣予告訴人等情以觀，被告辯稱伊僅係於處理換屋過
    程中因週轉不靈造成告訴人損害，並無詐欺之意，衡情尚與事實相符，堪以採信
    。揆諸前開最高法院判例意旨，被告所為，核與詐欺取財罪之構成要件尚屬有間
    ，實難僅因被告事後未能履行換屋承諾即遽論被告以詐欺取財之罪責。本件應屬
    債務不履行之民事糾葛，告訴人宜另循民事訴訟程序訴請被告賠償損害方為適法
    ，此外，本院復查無其他積極之證據，足認被告確有如公訴人所指之詐欺取財犯
    行，是本件既不能證明被告犯罪，自應諭知無罪之判決。據上論斷，應依刑事訴
    訟法第三百零一條第一項，判決如主文。
本案經檢察官李月治到庭執行職務。
中      華      民      國      九十      年    一    月        四      日
                                    台灣台中地方法院刑事第六庭
                                          法  官  簡  賢  坤
右正本證明與原本無異。
如不服本判決，應於判決送達後十日內向本院提出上訴狀，上訴於臺灣高等法院臺中
分院( 須附繕本 )。
                                          書記官
中      華      民      國      九十      年    一    月        五      日


司法院資訊處製作；財團法人民間司法改革基金會備份。
